臺灣基隆地方法院刑事判決　　　　　　　　　　　　　九十一年度訴字第二六八號
　　公　訴　人　臺灣基隆地方法院檢察署檢察官
　　被　　　告　丁○○
　　指定辯護人　本院公設辯護人甲○○
右列被告因偽造有價證券等案件，經檢察官提起公訴（九十年度偵字第四四六二號）
，本院判決如左：
    主  文
丁○○無罪。
    理  由
一、公訴意旨略以：被告丁○○於民國九十年八月十三日上午九至十時許，在基隆市
    某處，明知票號ＤＣ0000000、ＤＣ0000000、ＤＣ000000
    0、ＤＣ0000000號、發票人均係乙○○、付款人均係基隆市第一信用合
    作社愛三路分社之支票四紙（均未填寫到期日、票面金額、受款人），係他人遺
    失之物，竟意圖為自己不法之所有，將前開之物侵占入己。其後，復明知其無權
    開立前開支票，竟與不詳姓名之人基於共同偽造有價證券之犯意聯絡，由該人於
    前開支票四張上均填載票面金額為「貳拾伍萬元正，２５００００」，到期日則
    分別填載入「九十年七月三十日、九十年八月三日、九十年八月七日、九十年八
    月十日」以偽造之，再交給不知情之丙○○於同日下午一時許，將前開支票四張
    持往基隆市第一信用合作社安一路分社提示請求付款以行使之，惟因乙○○已於
    同日上午十時許前往基隆市第一信用合作社安一路分社辦理掛失止付，而未獲付
    款，經警依台北市票據交換所函循線查獲。因認被告涉犯刑法第二百零一條第一
    項偽造有價證券、同法第三百三十七條侵占遺失物之罪嫌等語。
二、公訴人認被告丁○○涉犯刑法第二百零一條第一項偽造有價證券、同法第三百三
    十七條侵占遺失物之罪嫌，係以：(一)證人即票載發票人乙○○證稱：伊掛失之五
    張支票（包括系爭支票四張）是九十年八月十三日伊蓋好印章交給伊先生，交給
    伊拿去果菜市場批貨，用以支付貨款，伊先生從基隆市○○街家中搭計程車下車
    後，要拿皮夾才發現皮夾不見，支票也放在皮夾中，本來有跑去追計程車，但未
    追到，也沒有記下車號，所以就趕快去掛失止付，伊不認識被告，支票上面的字
    也不是伊寫的等語。(二)證人即基隆市○○街十七號之十二現住者林俊賢則證稱：
    伊從九十年七月就居住該處，房子是向張月華承租，並不認識被告等語；證人即
    前開處所屋主張月華亦結稱：伊綽號係「阿華」，八十六年間便從吳天寶處受讓
    基隆市○○街十七之十二號二樓，但並沒有住該處，且九十年八月十三日上午八
    時許伊並沒有去中山一路中山橋附近，也不認識被告，不知被告為何說伊有欠他
    錢等語。(三)證人即被告之父丙○○到庭證述：四張支票是被告在九十年八月十三
    日早上或下午拿到基隆碼頭附近交給伊，拿到時，票面金額已經填上，伊在當天
    下午一時許拿去一信提示，大約下午四時多，一信打電話給伊說支票是別人的，
    已經掛失了，伊馬上去取回支票並打電話告訴被告等語。(四)經調閱被告0000
    000000號行動電話九十年八月十三日之雙向通聯紀錄顯示，當天凌晨二時
    二十八分至上午十時四十五分止，並無任何通話紀錄，僅於十時四十五分許曾電
    陳宏明0000000000號行動電話，下午四時二十九分許，始第一次出現
    丙○○0000000000行動電話與被告之通聯紀錄，有遠傳電信股份有限
    公司雙向通聯紀錄、臺灣大哥大函文、中華電信股份有限公司臺灣北區電信分公
    司基隆營運處基服字第九一Ｃ0000000號、第九一Ｃ○六○○○一六號函
    、票據掛失止付通知書、遺失票據申報書各一份、系爭支票正反面影本暨臺北市
    票據交換所退票理由單、掛失止付票據提示人資料查報表各四份及證人陳宏明之
    證述等，為公訴之論據。
三、按犯罪事實應依證據認定之，無證據不得推定其犯罪事實；不能證明被告犯罪者
    ，應諭知無罪之判決。刑事訴訟法第一百五十四條、第三百零一條第一項分別定
    有明文。又事實之認定，應憑證據，如未能發現相當證據，或證據不足以證明，
    自不能以推測或擬制之方法，為裁判基礎（最高法院四十年台上字第八六號判例
    參照）；而認定犯罪事實所憑之證據，雖不以直接證據為限，間接證據亦包括在
    內；然而無論直接或間接證據，其為訴訟上之證明，須於通常一般之人不致有所
    懷疑，而得確信其為真實之程度者，始得據為有罪之認定，倘其證明尚未達到此
    一程度，而有合理之懷疑存在時，即無從為有罪之認定，此亦有最高法院七十六
    年台上字第四九八六號判例可資參照。經查：
  (一)訊據被告丁○○固坦承伊將上開支票四張交給丙○○持往基隆市第一信用合作社
    安一路分社提示付款之情不諱，惟堅詞否認有何侵占遺失物及偽造有價證券之犯
    行，辯稱：伊之友人綽號「阿華」不詳姓名男子積欠伊新台幣（下同）十五萬餘
    元未還，該「阿華」於九十年八月十三日上午十時許，以伊所使用之門號000
    0000000號之行動電話聯絡伊，在基隆市○○○路中山橋下將上開支票四
    張交給伊，稱因其無基隆市第一信用合作社之戶頭，乃請伊幫忙用基隆市第一信
    用合作社之戶頭代為提示兌現，部分款項並用以清償欠款，該四張支票均已填妥
    金額及發票日期；伊拿到支票後即打電話給伊妹妹朱桂春及其父丙○○詢問有無
    基隆市第一信用合作社之戶頭，丙○○告知其有基隆市第一信用合作社之戶頭，
    伊乃將該四張支票交給丙○○持往提示，詎支票已遭掛失止付，丙○○又赴基隆
    市第一信用合作社取回支票後，伊嗣後已將該四張支票交還給「阿華」等語。
  (二)上開票號ＤＣ0000000、ＤＣ0000000、ＤＣ0000000、Ｄ
    Ｃ0000000號支票四紙均未經扣案，僅以影本附卷留存，經檢察官採取被
    告當場書寫之文字（偵卷第十八、七十頁）及被告平日書寫之電話筆記簿筆跡，
    連同上開四張支票影本送法務部調查局鑑驗該支票上金額欄之筆跡與被告之筆跡
    是否相符，惟據鑑驗機關法務部調查局表示因無支票原本故無從加以鑑定，有該
    局九十一年一月十一日調科貳字第九○○八五七一八號函及臺灣基隆地方法院檢
    察署九十一年四月十五日十四時四十分公務電話紀錄表各一份在卷可按。
  (三)「犯罪事實應依證據認定之，無證據不得推定其犯罪事實」，此為刑事訴訟法所
    揭櫫之無罪推定原則，即被告之犯罪事實須經證據加以證明，無證據證明被告犯
    罪，即應推定被告為無罪，被告無庸自負證明無罪之責；在無證據證明被告犯罪
    之情況下，縱認被告所為關於指控事項之辯解不可採信，亦不能逕以反面推論指
    控事項即得證為真實。本件公訴人所提出之上開0000000000號行動電
    話九十年八月十三日之雙向通聯紀錄、證人即基隆市○○街十七號之十二現住者
    林俊賢與屋主張月華之證詞等證據，及本院依職權傳訊之證人戊○○於本院調查
    中證稱伊住處未曾有綽號「阿華」之人使用其電話等語，雖足以排除被告所辯關
    於綽號「阿華」其人係以伊之行動電話聯絡伊等辯詞之真實性；然並無直接或間
    接證據證明該四張支票之發票行為係被告所偽造或與他人共同偽造，又無直接或
    間接證據證明被告明知該四張支票係經偽造發票之支票；況證人即票據提示人丙○○迭於警詢、偵訊及本院調查中均一致證稱被告囑其代為提示支票時確實告知
    伊該四紙支票係被告之友人請其代為向基隆市第一信用合作社提示等語。是要難
    僅以被告上開關於綽號「阿華」其人係以伊之行動電話聯絡伊等辯詞之不可採，
    即遽行推論被告有為偽造有價證券及明知為偽造有價證券而行使之犯行。
  (四)綜上所述，公訴意旨謂被告偽填上開支票四紙之金額、發票日期而持以行使等語
    ，並未有直接之證據，而其間接證據在訴訟上之證明，亦無法達於通常一般之人
    不致有所懷疑而得確信其為真實之程度；是公訴人所舉之證據尚不足以證明被告
    有上開偽造有價證券並行使之犯行；此外，復查無其他證據證明被告確有公訴人
    所指之前開犯行，不能證明被告犯罪，依法應為無罪判決之諭知，以昭平允。
  (五)又被告丁○○明知該他人對於該四紙即期支票不自為提示兌現而竟交付上開支票
    代為提示，並要求向指定之金融機構、即時迅速而為提示，且該他人前已積欠債
    務卻突有鉅額支票可供提示之情事，顯然依一般人之程度即可顯然得知該支票之
    來源並非正常無疑，被告仍予以收受，容有收受贓物之犯罪嫌疑，惟該部分事實
    與公訴之犯罪事實並非基本事實相同，本院自非得逕行論究，附此敘明。
四、據上論斷，應依刑事訴訟法第三百零一條第一項前段，判決如主文。
本案經檢察官熊南彰到庭執行職務。
中      華      民      國    九十一    年      八      月    二十九    日
                                臺灣基隆地方法院刑事第二庭
                                        法  官  蔡  岱  霖
右正本證明與原本無異。
對於本件判決如有不服，應於收受送達後十日內，向本院提出上訴書狀，上訴於臺灣
高等法院，並按他造當事人之人數附具繕本。
                                        書記官  許  世  賢
中      華      民      國    九十一    年      八      月    二十九    日
